【裁判字號】    95,重上更(一),211
【裁判日期】    971223
【裁判案由】    土地所有權移轉登記
【裁判全文】
臺灣高等法院民事判決             95年度重上更(一)字第211號
上  訴  人  己○○
訴訟代理人  李采霓律師
            陳正磊律師
被上訴人    申○○（兼劉翁美之承受訴訟人）
            未○○（兼劉翁美之承受訴訟人）
                      之1號4樓
            酉○○（兼劉翁美之承受訴訟人）
            亥○○（兼劉翁美之承受訴訟人）
                      號
            戌○○（兼劉翁美之承受訴訟人）
            宇○○（兼劉翁美之承受訴訟人）
                      樓
            地○○（兼劉翁美之承受訴訟人）
            天○○（兼劉翁美之承受訴訟人）
            戊○○（即江俊賢）
            乙○○
            丁○○
            丙○○
            辛○○
            庚○○
            甲○○○
                             CA. 95O35, U.S.A
            壬○○
                            CA. 94306  U.S.A.
            癸○○
上2人共同送達代收人  宙○○
被上訴人    丑○○
            午○○(即劉兆豐之承受訴訟人)
            辰○○(即劉兆豐之承受訴訟人)
            卯○○(即劉兆豐之承受訴訟人)
            寅○○(即劉兆豐之承受訴訟人)
            宙○○
            巳○○(即劉兆豐之承受訴訟人)
上6人共同訴訟代理人  丁俊文律師
上列當事人間土地所有權移轉登記事件，上訴人對於中華民國93
年6月30日91年度重訴字第1721號第一審判決提起上訴，經最高
法院第一次發回更審，本院於民國97年12月9日言詞辯論終結，
判決如左：
    主  文
原判決廢棄。
被上訴人劉翁美之繼承人申○○、未○○、酉○○、亥○○、戌
○○、宇○○、地○○、天○○應將台北縣新店市○○段161地
號建地面積137點93平方公尺，已故劉翁美之公同共有部分辦理
繼承登記。
被上訴人劉兆豐之繼承人午○○、巳○○、辰○○、卯○○、寅
○○應將同上土地，已故劉兆豐之公同共同部分辦理繼承登記。
被上訴人應共同將公同共有之台北縣新店市○○段161地號建地
面積137點93平方公尺辦理所有權移轉登記與上訴人。
第一、二審及發回前第三審訴訟費用均由被上訴人負擔。
    事實及理由
壹、程序部分：
一、本件原被上訴人劉兆豐於訴訟繫屬中之民國（下同）96年 7
    月 2日死亡，其繼承人為午○○、巳○○、辰○○、卯○○
    、寅○○，有繼承系統表、戶籍謄本在卷可稽 (見本院卷(一)
    第256、266至270頁)。而午○○、辰○○、卯○○、寅○○
    業於96年12月13日、31日分別具狀聲明承受訴訟 (見本院卷
    (一)第255、261、262頁)，巳○○經本院依職權裁定命其承受
    訴訟 (見本院卷(一)第275-1至275-2頁)，核無不合。
二、被上訴人申○○、未○○、酉○○、亥○○、戌○○、宇○
    ○、地○○、天○○、戊○○（即江俊賢）、乙○○、丁○
    ○、丙○○、辛○○、庚○○、甲○○○、壬○○、癸○○
    、丑○○等人經合法通知，未於言詞辯論期日到場，核無民
    事訴訟法第 386條各款所列之情形，爰依上訴人之聲請，由
    其一造辯論而為判決。
貳、實體部分：
一、上訴人起訴主張：坐落台北縣新店市○○段161、162地號兩
    筆土地原均係訴外人劉火土所有，劉火土於64年間死亡，被
    上訴人為其繼承人。系爭 161地號土地前被台北縣政府徵收
    ，並發給土地所有權人劉火土徵收補償費新台幣（下同）5,
    890,345元；惟因地籍分割錯誤，經內政部於89年8月22日核
    定徵收錯誤，應由劉火土繳回補償費後發還系爭 161地號土
    地。伊向被上訴人洽購系爭161、162地號土地，兩造於86年
    7月 16日由被上訴人宙○○、宇○○、申○○及已故劉兆豐
    四人為代表，與伊簽訂不動產買賣契約書 (下稱系爭契約）
    。伊於87年11月3日代被上訴人繳清劉火土之遺產稅，並由
    被上訴人辦妥繼承登記後，將系爭162地號土地所有權移轉
    登記予伊。伊又於90年間以被上訴人名義代為繳回系爭161
    地號土地之徵收補償費，該土地業已由台北縣政府發還並登
    記為被上訴人全體公同共有等情。爰依系爭契約第10條之約
    定，起訴聲明命：被上訴人應將公同共有之系爭161地號土
    地辦理所有權移轉登記與上訴人。並於本院上訴聲明：(一)原
    判決廢棄；(二)被上訴人申○○、未○○、酉○○、亥○○、
    戌○○、宇○○、地○○、天○○ (下稱申○○等8人)應將
    系爭161地號土地已故劉翁美 (於91年12月5日死亡，由申○
    ○等8人為承受訴訟人)之公同共有部分辦理繼承登記；(三)被
    上訴人午○○、巳○○、辰○○、卯○○、寅○○應將系爭
    161地號土地已故劉兆豐之公同共有部分辦理繼承登記；(四)
    被上訴人應共同將公同共有之系爭161地號土地辦理所有權
    移轉登記與上訴人；(五)第一、二審及發回前第三審訴訟費用
    由被上訴人負擔。
二、被上訴人則以：系爭契約書第10條係約定兩造共同承買系爭
    161地號土地，並未約定被上訴人負有將系爭161地號土地所
    有權移轉登記與上訴人之義務。況上開買賣契約書載明買賣
    標的物僅為162地號土地，並不包含161地號土地，縱認系爭
    161 地號土地亦為兩造間之買賣標的物，惟因上訴人未付清
    系爭 162地號土地之買賣尾款，被上訴人亦得沒收其已付款
    項充作違約金，或行使同時履行抗辯。上訴人之主張被上訴
    人向台北縣新店市公所申請系爭 161地號土地使用權同意書
    ，並由其代被上訴人繳納保證金、遺產稅等情，均非事實，
    且該同意書事涉上訴人不法勾串新店市公所承辦人員核發之
    舞弊，業經台北地檢署提起公訴在案，本院應裁定停止訴訟
    等語，資為抗辯。於原審聲明：上訴人之訴駁回。並於本院
    聲明：上訴駁回。
三、兩造不爭執事項：(見本院卷(一)第66頁背面，96年2月13日準
    備程序筆錄)
(一)坐落台北縣新店市○○段161、162地號兩筆土地原係訴外人
    劉火土所有。
(二)系爭 161地號土地前被台北縣政府徵收，並發給土地所有權
    人劉火土徵收補償費 5,890,345元，嗣因地籍分割錯誤，系
    爭161地號土地未在工程用地範圍內，經內政部於89年8月22
    日核定徵收錯誤，應繳回地價補償費後發還系爭 161地號土
    地，系爭 161地號土地已由上訴人繳回補償費後發還並登記
    為被上訴人全體公同共有。此部分有土地登記謄本、台北縣
    政府函為證(見原審卷(一)第21至26、33、122頁)。
(三)上訴人與被上訴人宙○○、宇○○、申○○、已故劉兆豐等
    4人代表被上訴人全體於86年7月16日簽訂不動產買賣契約書
    ，系爭契約之買賣不動產標示係以手寫：台北縣新店市○○
    段162地號所有權全部 (本筆土地為被繼承人劉火土所有)。
(四)上訴人於86年7月12日在簽訂系爭契約前以「劉火土」名義
    之土地使用權同意書申請建築執照並向新店市公所繳交2紙
    第一銀行保證金支票共5,890,345元 (票號LA0000000、面額
    2,819,363元與票號LA0000000、面額3,070,982元，發票日
    均為86年7月12日)。
(五)被上訴人之被繼承人劉火土已於64年10月2日死亡而系爭契
    約162地號土地已於88年9月29日完成過戶移轉登記。但上訴
    人迄未支付系爭契約162地號之尾款40,000,000元。
(六)已故劉兆豐曾於91年8月12日以第877號與91年10月2日以第
    334號存證信函表明代表被上訴人全體催告上訴人，應於5日
    內付清尾款40,000,000元，逾期即沒收已付價金並解除契約
    ，上訴人則於91年10月15日以台北建北郵局第10445號函覆
    。因上訴人迄未付清尾款，故被上訴人分別於更審前本院93
    年11月1日答辯狀第1頁第3點主張「因此被告 (即被上訴人)
    解除契約並沒收價款」、93年11月19日第1頁第2點「由被告
    (即被上訴人)無條件沒收並解除契約」。
    以上事實，為兩造所不爭執，並有系爭不動產買賣契約書影
    本、土地登記謄本、台北縣政府函、土地使用權同意書、支
    票二紙影本、答辯狀、土地所有權移轉登記申請書、存證信
    函三份影本 (見原審卷(一)第16至19、21至26、33、122、130
    至133、175頁、更審前本院卷(一)第61、73頁、(二)第126至186
    頁、本院卷(一)第109至111頁)附卷可稽，自堪信為真實。
四、兩造爭執事項：
(一)上訴人與被上訴人宙○○、宇○○、申○○、已故劉兆豐等
    四人代表被上訴人全體於86年7月16日所簽訂之系爭買賣契
    約之不動產標的，是否包含系爭161地號土地?
(二)系爭買賣契約書第10條「特約事項」標示之真意為何?
(三)上訴人是否已付清系爭161地號之全部價金?
五、關於上訴人與被上訴人宙○○、宇○○、申○○、已故劉兆
    豐等四人代表被上訴人全體於86年7月16日所簽訂之系爭買
    賣契約之不動產標的，是否包含系爭161地號土地，及系爭
    買賣契約書第10條「特約事項」標示之真意為何部分：
(一)經查依系爭買賣契約書第10條約定：「有關前乙方（即被上
    訴人）所有而被台北縣新店市公所徵收之土地標示：大坪林
    段七張小段250-6、250-9地號（重測後新坡段161地號），
    乙方同意由甲、乙雙方共同承買，其價款依每坪新台幣柒拾
    萬元正計算，扣除買回價款其發生之差額由甲、乙雙方各得
    貳分之壹。如其總價依本約第一條第二款計買賣價時，本筆
    之價款亦相同。倘若買回單價超過新台幣柒拾萬元正時，超
    過部份由甲方支付。」等情 (見原審卷(一)第16至19頁) ，由
    該約定足證兩造已明確約定161地號土地之買賣價金。
(二)證人即被上訴人委任之代書Ａ○○於更審前本院結證稱：該
    161地號土地當時登記在台北縣政府名下，上訴人為了要與
    上揭162地號土地合併建築，必須向劉火土繼承人買該161地
    號土地，所以經劉火土全體繼承人同意代為繳回徵收補償款
    。前述161、162地號土地是一起賣給上訴人，二筆土地要合
    併才能建築使用等語（見更審前本院卷(一)115頁），復於本
    院到庭結證稱：「 (法官問：於85年間有無受劉兆豐、宙○
    ○等人委任辦理被繼承人劉火土之土地繼承登記事宜？)有
     」、「 (法官問：86年7月16日兩造簽訂系爭不動產買賣契
    約時，有無受劉兆豐、宙○○等人幫忙看該買賣契約（提示
    原審卷一第16至19頁原證一不動產買賣契約書）？簽約時上
    訴人是否由其子高怡和代理簽約？上訴人與高怡和是否均知
    悉劉火土已死亡之事實？) 有，有自稱高怡和的人代上訴人
    簽約。簽約雙方均知道劉火土當時已死亡。」、「 (法官問
    ：兩造86 年7月16日依買賣契約書第十條「乙方同意由甲、
    乙雙方共同承買，其價款依每坪新台幣柒拾萬元正計算，扣
    除買回價款其發生之差額由甲、乙雙方各得貳分之壹。」其
    文義之內涵為何？)其文義是這筆161地號土地以每坪70萬元
    計價，但因為161地號是當初已被徵收的土地，需要繳回徵
    收款500多萬，所以總價款要扣除繳回500萬元，剩餘之差額
    再由雙方各得二分之一。系爭不動產買賣契約之買賣標的是
    162號，當初161地號土地是新店市公所所有，但是是162地
    號旁邊的畸零地，當初簽約雙方都知道161地號徵收錯誤，
    因此雙方同意共同承買之後，以每坪70萬元來計價扣掉500
    多萬元繳回款除以二再給地主，161地號賣給己○○，當時
    雙方有談到這問題，至於未出席之共有人地主是否知情我不
    清楚。但是當時161地號付款方式並未細談只是約定買賣價
    款總金額的計算方式。」、「 (法官問：賣方是何人？究竟
    他要賣什麼土地？) 當初是丑○○要我幫忙辦繼承之事，後
    來要我幫忙看系爭契約，當然是指系爭161、162地號買賣標
    的。所以賣方指161、162地號的地主。」等語 (見本院卷(三)
    第79至81頁) 。證人Ａ○○亦於96年10月24日法務部北機組
    偵訊時明確陳稱: 「…但該筆土地的應繼承人劉兆豐及宙○
    ○在86年間就決定要出售該筆土地，並取得所有應繼承人的
    核章…」、「當初劉兆豐、丑○○及宙○○等人都有委託我
    辦理161號土地繼承相關事宜，也有授權我刻製他們的印章
    ，作為辦理繼承登記之用，辦理繼承登記當然要先辦理撤銷
    徵收…」「辮理繼承登記的前提，就是先辦理撤銷徵收…」
    (見本院卷(三)第131頁至136頁上證14偵查筆錄影本)。於同日
    臺灣臺北地方法院檢察署偵訊時亦明確證稱: 「買賣契約有
    包括台北縣新店市○○段161地號土地」、「當初是要用撤
    銷徵收的方式，回復成劉火土名義，辦理繼承登記，再賣給
    己○○他們」 (見本院卷(三)第123頁至125頁上證11訊問筆錄
    影本)。由上開Ａ○○之證述顯見86年7月16日兩造簽約確已
    約定161地號土地為買賣標的之一，並已就系爭161地號土地
    之買賣價金為約定，且於簽約前已協議系爭土地過戶方式為
    ：賣方 (即地主)應先辦理161地號「撤銷徵收」事宜，再辦
    理「繼承登記」，而將之出售移轉登記予己○○。
(三)再查證人即草擬系爭買賣契約之代書黃○○於更審前本院證
    稱：不動產買賣契約書第10條特約事項約定「由甲（即上訴
    人）、乙（即被上訴人）雙方共同承買」就是新店市公所發
    還該161地號土地與原地主時，由上訴人向原地主劉火土全
    體繼承人購買（見更審前本院卷(一)114頁），於本院審理中
    亦結證稱：「 (法官問：提示原審卷一第16至19頁買賣契約
    之標的是否包括161地號土地？)二筆土地162及161地號一起
    訂立。買賣標的即為這二筆土地。」、「 (法官問：賣方究
    為劉火土全體繼承人或劉兆豐等四人？) 應該是劉火土全體
    繼承人，因為訂約前雙方透過仲介吳達雄及玄○○二人溝通
    好，而由簽約之劉兆豐等四人出面簽約。而且簽約後劉火土
    全體繼承人均配合辦理162地號所有權移轉給買方己○○。
    因為這份買賣契約，雙方買賣條件談妥後共同委託我擬定的
    。事後經雙方審閱後才簽約的。」、「 (法官問：買賣契約
    書第十條之真意為何？)因為161地號簽約時登記在新店市公
    所名下，而該筆土地與緊鄰162地號土地相鄰，而161是畸零
    地。在簽約時雙方均知161地是徵收錯誤。賣方與仲介一再
    向買方強調可以撤銷徵收，所以才訂立此第十條特約，由雙
    方共同買。也就是由雙方共同努力撤銷徵收。161地號之買
    賣價款是以每坪70萬元乘以坪數扣除其繳回徵收款後剩下餘
    額除以二，所得金額買方要購買161地號之價款，也就是買
    方要付給賣方161 地之價款。但是如果新店市公所沒有撤銷
    徵收，而採公開標售而金額超過每坪單價70萬元，超過部分
    仍由買方負擔。」、「 (法官問：契約書第十條所定扣除繳
    回款，究係161地號買賣價金之計算方式，抑或實際已扣除
    款項？)係161地號買賣價金之計算方式。」、「 (上訴人訴
    訟代理人李律師問：第十條特約事項其中「如其總價依本約
    第一條第二款計買賣價時，本筆之價款亦相同」之意？) 該
    約定之意思是說如果161地號土地拿到土地使用權同意書可
    以聲請建造執照，則依第一條第一款每坪單價70萬元計價，
    如果沒辦法取得土地使用權同意書而無法聲請建造執照，則
    依第一條第二款每坪單價466,000元計價，但是都要扣除徵
    收買回款再除以二，才是買方要付的價款。第十條特約之買
    回價款是指經撤銷徵收後要向臺北縣政府繳回之徵收款。」
    等語 (見本院卷(三)第142、143頁)，足證兩造確已就系爭161
    地號土地之買賣達成合意，兩造並已確知系爭161地號係徵
    收錯誤，於該第10 條約定以將來發還系爭161地號土地為附
    停止條件。
(四)證人即系爭土地買賣之仲介玄○○於本院亦到庭結證稱：「
    法官問：(提示原審卷一第16至19頁86年7月16日之不動產買
    賣契約，玄○○是否係該買賣契約賣方之仲介？及說明本件
    仲介買賣之經過？) 是，我是地主之仲介。劉兆豐找我要賣
    土地我找吳達雄，第一次劉兆豐和吳達雄碰面，因有佃農問
    題，佃農要求3500萬元，地主只願意付2000萬元，後來議長
    出來協調，要地主再付500萬元，要買方出1000萬元即可解
    決，經過雙方同意解決，簽約時吳達雄要求地主放棄40坪徵
    收退回之土地，地號是161與161之1土地，但是地主不同意
    結果簽不成，後來雙方回去，經過我4、5天的協調，最後協
    調結果，地主同意40坪的一半送給買方補償買方幫忙出1000
    萬元給佃農。後來協調結果雙方就出來簽約，地主六房中有
    三房即劉兆豐、宙○○、申○○出來簽約。簽約當時我在旁
    邊，他們雙方有代書請代書簽約。當時有疏忽是地主應該付
    2500萬元給佃農，而買方要付1000萬元給佃農。至於第10條
    之特約事項地主要送給買方20坪目的彌補買方幫忙付佃農
    1000萬元部分。漏未記載於第10條特約事項內。契約所載第
    10條特約事項，確有出售161、161之1土地。而我協調此事
    ，當時雙方代書及實際的買方都不知道詳細情形。」、「 (
    法官問：地主有六房只有三房簽約另外三房是否同意出售？
    )另外三房確實有同意出售並簽立本件買賣契約。」、「(法
    官問：當時買方有無說如果沒有含161地號賣，162地號土地
    即不買？) 有。這是買方的附帶條件。」等語 (見本院卷(三)
    第169、170頁)，足證被上訴人全體確已就系爭161地號土地
    之買賣達成合意。
(五)況被上訴人宙○○於臺灣臺北地方法院檢察署96年11月28日
    於檢察官偵訊時，結證稱：「（提示91.11.21宙○○申請書
    ，是劉兆豐幫你寫的，要退還589萬345元，還有要發86年使
    用權同意書？）是的，是子○○影印以後蓋正本相符，且蓋
    他的職章，再交給我跟劉兆豐的。」，而上開申請書宙○○
    、劉兆豐於其上亦載明：「民國86年7月12日為新坡段一六
    一地號（徵收地）因地籍分割錯誤申請退回地主（即被上訴
    人）合併一六二地號（地主私地）建築使用權同意書而繳納
    貴公所保證金五、八九○、三四五元在案；該筆使用權同意
    書業已依申請建築執照須要付在內。」等語（見本院卷(二)第
    325頁至331頁上證六），且被上訴人宙○○於本院審理中亦
    坦承已取回退回地主系爭保證金5,890,345元及簽立切結書
    (見本院卷(二)第148頁、卷(三)第51頁、第223頁背面、第224
    頁正面) ，並有被上訴人宙○○所不爭執為真正之申請書、
    切結書、收據可證 (見本院卷(二)第330頁、331頁、第71頁、
    卷(三)第110頁) ，足證被上訴人確已將系爭161地號土地出售
    予上訴人，且要求上訴人代為繳付5,890,345元以申請土地
    使用權同意書，配合請領建照執照，嗣後被上訴人宙○○並
    已取回退回地主之系爭保證金5,890,345元。
(六)證人子○○96年7月26日於本院審理中亦結證稱：「我於88
    年到新店市公所上班，因為辦理本案中興路的撤銷徵收，因
    為找不到原本，且劉兆豐、宙○○拿被上證八影本來公所，
    要我幫他找原本，但是找不到，而我看其上有新店市公所的
    印章，我就告訴他幫他蓋與正本相符是否可以，所以我並沒
    有核對。」等語，並當庭庭呈「新店市公所粘貼憑證用紙」
    ，宙○○確於其上親簽具領之「收據」上載明伊於91年12月
    「收到新店市○○段一六一地號使用權同意書保證金，新台
    幣五、八九○、三四五元。」 (見本院卷(一)第217頁、第234
    頁) ，且關於系爭土地使用同意書，臺北縣新店市公所亦函
    覆本院明揭：「土地使用權同意書上之用印為本所印信。」
    ，有該所96年5月14日北縣店工字第0960013286號函足稽  (
    見本院卷(一)第170頁) ，足證系爭161地號土地之土地使用權
    同意書之形式及實質均為真正。是果如被上訴人所述未將系
    爭161地號土地出售予上訴人，則被上訴人何以提供土地使
    用同意書予上訴人，且上訴人何以願代地主繳付161地號保
    證金，嗣後復由被上訴人宙○○以地主代表身分領回該筆款
    項？足證被上訴人確已將系爭161地號土地出售予上訴人己
    ○○，故被上訴人宙○○與劉兆豐確於91年12月至新店市公
    所將上訴人代繳納之地主保證金領回。
(七)按解釋當事人之契約，應以當事人立約當時之真意為準，而
    真意何在，又應以過去事實及其他一切證據資料為斷定之標
    準，不能拘泥文字致失真意。又取捨證據、認定事實固屬事
    實審法院之職權，惟法院為判決時，應斟酌全辯論意旨及調
    查證據之結果，以判斷事實之真偽，不得摭拾筆錄中前後不
    符之片段記載，為認定事實之依據，或其判斷，苟竟與經驗
    法則不符，均難謂為非屬違背法令。經查上訴人主張其於簽
    訂系爭不動產買賣契約書之前，先由被上訴人向台北縣新店
    市公所申請該161地號土地使用權同意書，核准後，由其墊
    款代繳保證金5,890,345元，而後簽訂系爭不動產買賣契約
    書，嗣由其合併同段163、164－1地號土地，以訴外人銘泉
    建設有限公司名義，於88年5月4日領得台北縣政府工務局88
    店建字第156號建造執照，再將建築基地連同建照名義一併
    出讓予訴外人鼎新電腦股份有限公司興建地下2層、地上12
    層房屋使用中；且其於87年11月3日代被上訴人繳清劉火土
    之遺產稅，又於90年間以被上訴人名義代為繳回系爭161地
    號土地之徵收補償費，而被上訴人業已向台北縣新店市公所
    領回上開保證金等事實，並有使用權同意書、不動產買賣契
    約書、地籍圖、土地登記謄本、台北縣政府北府地用字第
    351231號函、付款明細、遺產稅繳款書、代繳退還徵收補償
    費匯款回條及建造執照等件存卷可稽（見原審卷(一)第16頁至
    第37頁，卷(二)第144頁），而被上訴人除否認前揭向台北縣
    新店市公所申請土地使用權同意書外，對於其餘事實並不加
    否認（見原審卷(二)第43頁，更審前本院卷(一)第113頁、卷(二)
    第193頁），復參酌系爭買賣契約書第10條對於買賣土地之
    標示、價金亦均加以約定及上開證人黃○○、Ａ○○、玄○
    ○、子○○所證述之內容等情節，足證兩造既已就系爭161
    地號土地標的及其買賣價金詳細約定，並以將來發還系爭16
    1地號土地為附停止條件，且事後被上訴人已依約申請土地
    使用同意書，上訴人亦已依約代地主繳回徵收款及辦理撤銷
    徵收、系爭161地號土地並已發還地主，被上訴人宙○○復
    已領回系爭土地保證金，是上訴人所稱：因162與161地號土
    地必須同時買賣，方達使用目的，故系爭買賣契約之不動產
    標的，確係包含系爭161地號土地等情，與事實相符，自堪
    信為真。被上訴人所辯：系爭買賣契約不包含系爭161地號
    土地，且就161地號之簽約事宜亦未經劉兆豐、宙○○、宇
    ○○、申○○以外其他被上訴人之授權或事後同意，兩造就
    161地號之土地買賣契約應尚不生效云云，尚屬無據。又關
    於系爭買賣契約書第10條「特約事項」文字之當事人真意，
    乃就161地號土地買賣之約定，買賣不動產標的，確包括系
    爭161地號土地。所謂「由甲、乙雙方共同承買」之真意，
    則係因當時系爭161地號原為劉火土 (被上訴人之被繼承人)
    所有，因誤徵收發給地主劉火土 (被上訴人之被繼承人)補
    償地價5,890,345元，惟簽約時兩造已明確知悉系爭161地號
    係誤徵收，縣政府應將誤徵收之161地號土地發還原地主劉
    火土，故約定由買方即上訴人由買賣價金中代地主繳還原發
    補償費5,890,345元，亦即由被上訴人出名向縣政府申請發
    還系爭161地號土地，上訴人則出錢繳回地價補償款，再約
    定按l62地號之地價，每坪700,000元，扣除繳回地價後，以
    其餘額雙方各得二分之一，上訴人所得部份即轉為購買系爭
    161地號土地之價款。
六、關於上訴人是否已付清系爭161地號之全部價金部分：
(一)如上所述，系爭161地號土地面積41.7238坪，每坪70萬元，
    合計總價29,206,660元，依系爭契約第10條約定，應扣除繳
    回原徵收地價5,890,345元，其發生之差額為23,316,315元
    ，雙方各半為11,658,158元，則上訴人應付被上訴人購買系
    爭161地號土地全筆買賣價金應為11,658,158元。
(二)次查上訴人主張：系爭161地號土地發還前申請土地使用權
    同意書，上訴人代被上訴人向新店市公所繳納繳回地價保證
    金5,890,345元，台北縣政府89年9月25日通知被上訴人宙○
    ○，限期90年4月26日前繳回原領徵收之補償地價款5,890,3
    45元，宙○○依前議買賣之預定，持請上訴人備款代繳，上
    訴人於90年1月15日代為繳清，上訴人依被上訴人之要求合
    計共代繳款（即已付地價款）11,780,690元等語，並有上訴
    人簽發代繳上述款項之支票影本2紙為證 (見原審卷(一)第257
    頁、258頁)、收據、申請書、切結書等影本為證 (見原審卷
    (一)第122頁、本院卷(二)第146頁、第148頁)，核其金額確屬相
    符，且觀諸卷附被上訴人宙○○於上訴人代繳當日，於臺北
    縣府89年9月25日八九北府地用字第351231號通知繳款之函
    文上確註明「茲收到買主代為繳納繳回補償款項計新台幣五
    、八九○、三四五元」，再親簽其名於上，並由被上訴人委
    任之代書Ａ○○為見證人（見原審卷(一)第122頁），且被上
    訴人宙○○嗣後亦已代表地主領回撤銷徵收保證金，亦如上
    述。足證上訴人確已依被上訴人之要求合計共代繳款（即已
    付地價款）11,780,690元，抵銷買賣價金11,658,158元後，
    上訴人尚溢付122,523元。從而，上訴人主張其已付清161地
    號土地所有價款，應認為真實，被上訴人空言否認，自無足
    取。至於上訴人另主張：與同為系爭買賣契約標的之162地
    號土地，因上訴人尚未付清162地號土地尾款40,000,000元
    ，經被上訴人劉兆豐代表全體繼承人定期催告後仍未給付，
    被上訴人已依約沒收上訴人已付價款抵作違約金，並主張解
    除契約，或主張同時履行抗辯權云云，惟如上所述，上訴人
    已依約付清系爭161地號土地價款，則上訴人對於系爭161地
    號土地之買賣契約，即無違約情事，被上訴人復以另一買賣
    標的未付清價款為前開抗辯，自與系爭161地號土地之買賣
    是否違約無涉，其所為上開辯解，亦屬無據。
七、綜上所述，上訴人主張坐落台北縣新店市○○段161、162地
    號兩筆土地原均係訴外人劉火土所有，劉火土於64年間死亡
    ，被上訴人為其繼承人。兩造於86年7月16日簽訂系爭買賣
    契約，系爭買賣契約之不動產標的，包含系爭161地號土地
    ，且其已依約繳清土地價款等情，應堪信為真實，從而上訴
    人依系爭契約第10條之約定，請求：(一)被上訴人申○○、未
    ○○、酉○○、亥○○、戌○○、宇○○、地○○、天○○
    (下稱申○○等8人)應將系爭161地號土地，已故劉翁美 (於
    91 年12月5日死亡，由申○○等8人為承受訴訟人)之公同共
    有部分辦理繼承登記；(二)被上訴人午○○、巳○○、辰○○
    、卯○○、寅○○應將系爭161地號土地，已故劉兆豐之公
    同共有部分辦理繼承登記；(三)被上訴人應共同將公同共有之
    系爭161地號土地辦理所有權移轉登記與上訴人，為有理由
    ，應准許之。原審為上訴人敗訴之判決，尚有未洽。上訴意
    旨指摘原判決不當，求予廢棄改判，為有理由。爰由本院予
    以廢棄改判，如主文第2、3項所示。
八、本件事證已臻明確，兩造其餘主張及舉證，及新店市公所人
    員是否涉有貪瀆刑責，均核與本件判決結果無涉，無庸一一
    審酌，併此敘明。
參、據上論結，本件上訴為有理由，依民事訴訟法第450條、第
    78條、第85條第1項，第463條、第385條第1項，判決如主文
    。
中    華    民    國    97    年    12    月    23    日
                民事第五庭
                    審判長 法官 魏麗娟
                           法官 陳博享
                           法官 邱瑞祥
正本係照原本作成。
如不服本判決，應於收受送達後20日內向本院提出上訴書狀，其
未表明上訴理由者，應於提出上訴後20日內向本院補提理由書狀
（均須按他造當事人之人數附繕本）上訴時應提出委任律師或具
有律師資格之人之委任狀；委任有律師資格者，另應附具律師資
格證書及釋明委任人與受任人有民事訴訟法第466條之1第1項但
書或第2項（詳附註）所定關係之釋明文書影本。
中    華    民    國    97    年    12    月    24    日
                           書記官  鄭麗兒
附註：
民事訴訟法第466條之1（第1項、第2項）：
對於第二審判決上訴，上訴人應委任律師為訴訟代理人。但上訴
人或其他法定代理人具有律師資格者，不在此限。
上訴人之配偶、三親等內之血親、二親等內之姻親，或上訴人為
法人、中央或地方機關時，其所屬專任人員具有律師資格並經法
院認為適當者，亦得為第三審訴訟代理人。
得上訴。


司法院資訊處製作；財團法人民間司法改革基金會備份。
